【裁判字號】    90,易,3545
【裁判日期】    901231
【裁判案由】    詐欺
【裁判全文】
臺灣高雄地方法院刑事判決                          九十年度易字第三五四五號
    公  訴  人  臺灣高雄地方法院檢察署檢察官
    被      告  甲○○○
右列被告因詐欺案件，經檢察官提起公訴（九十年度偵緝字第九四八號），本院判決
如左：
    主  文
甲○○○無罪。
    理  由
一、公訴意旨略以：被告甲○○○意圖為自己不法之所有，於民國八十七年十二月間
    ，佯以急需現款週轉為由，持發票人為丙○○、面額共新臺幣（下同）一百二十
    五萬元之支票四張，向告訴人丁○○○調借同額現款，詎屆期該等支票竟均不獲
    兌現，而被告對上述借款亦置之不理，丁○○○始知受騙。因認被告涉有刑法第
    三百三十九條第一項之詐欺取財罪云云。
二、按犯罪事實應依證據認定之，無證據不得推定其犯罪事實，刑事訴訟法第一百五
    十四條定有明文。而在訴訟上用以證明事實之證據，須於通常一般之人均不致於
    有所懷疑，而得確信其為真實之程度者，始得據以為有罪之認定；倘其證明尚未
    達到此一程度，而有合理之懷疑存在，致使無從為有罪之確信時，即應為無罪之
    判決（最高法院七十六年度台上字第四九八六號判例意旨參照）。又按事實審法
    院對於證據之取捨，依法雖有自由判斷之權，然積極證據不足證明犯罪事實時，
    被告之抗辯或反證縱屬虛偽，仍不能以此資為積極證據應予採信之理由（最高法
    院卅年上字四八二號判例意旨參照）。再按告訴人之告訴，係以使被告受刑事訴
    追為目的，是其陳述是否與事實相符，仍應調查其他證據以資審認（最高法院五
    十二年度台上字第一三○○號判例意旨參照）。末按刑法第三百三十九條詐欺罪
    之成立，須行為人意圖為自己不法之所有，而行使詐術使人陷於錯誤而交付財物
    或行為人因此而獲得利財產上之不法利益為要件，而債務人於債之關係成立後，
    如有債務不履行之情形，在一般社會經驗上可能之原因甚多，縱令出於惡意而有
    遲延給付或不為給付之情形，苟無足以證明其在債之關係發生時自始故意藉此從
    事財產犯罪之積極證據，根據前引刑事訴訟法第一百五十四條之規定及最高法院
    判例之意旨，仍不得僅以債信違反之客觀事態，即推定債務人原有詐欺取財或得
    利之犯意。
三、本件公訴人係依據告訴人丁○○○之指訴及發票人為丙○○之支票四張附卷可稽
    ，而被告雖辯稱：本件借款是丙○○所借云云，因被告又自承告訴人與丙○○間
    並不相識之情，則告訴人焉有可能借款給丙○○，而認被告所辯，不足採信，故
    認其涉有詐欺取財罪嫌。訊據被告甲○○○則堅決否認有何詐欺犯行，辯稱：伊
    曾以其子乙○○所持有之客票向告訴人借款，並均有清償。後因丙○○請乙○○
    代為借款，伊因而詢問告訴人是否可借款給丙○○，告訴人稱需要交付支票才可
    借款，伊乃告知乙○○，並由乙○○轉知丙○○，丙○○乃向葉福量借支票使用
    ，伊將葉福量支票交付告訴人時，告訴人要求伊在葉福量支票上背書擔保。後來
    葉福量支票未兌現，告訴人自行與丙○○協調，由丙○○以其本人之支票交換。
    故該筆款項並非伊向告訴人所借，伊並無詐欺犯行等語。經查，告訴人提出其持
    有丙○○所簽發、付款人為彰化商業銀行博愛分行、帳號000000000號
    、票號、發票日及面額分別為：NB0000000、NB0000000、NB0000000、NB0000000
    ；八十七年十二月卅一日、八十八年一月廿日、同年二月十一日、同年三月十一
    日；五十萬元、三十五萬元、二十萬元及二十萬元之支票四紙，並指訴：伊不認
    識葉福量、丙○○二人，係被告向伊借款，伊與被告為親戚，看被告面子才向案
    外人麥石坤借款後再借給被告。被告原來交付葉福量簽發的支票，後屆期退票，
    被告再通知伊至被告家中，並以丙○○的支票跟伊換葉福量的支票等語。則依告
    訴人之指訴，再參諸所提出發票人丙○○之支票，其發票日均於八十七年十二月
    卅一日以前，又係事後因葉福量支票退票後始再收受丙○○之支票之情，足證告
    訴人借該筆款項給他人之時間，應非告訴人所指訴之八十七年十二月間。
四、另證人丙○○雖經本院傳、拘未到庭，但其仍曾於偵訊時到庭證稱：伊週轉困難
    ，而請乙○○向告訴人調現。分多次調借，約一年的時間，本來交付葉福量的支
    票，後來為了不拖累葉福量，所以用伊的支票於八十七年四、五月間去換，伊付
    給告訴人利息三分，付到八十七年八、九月間，後因生意失敗，無法清償等語（
    八十八年七月廿七日偵訊筆錄參照）。參諸被告自承：葉福量支票係伊交付告訴
    人及伊曾在葉福量支票上背書之情等語，及告訴人於葉福量支票退票後，又收受
    丙○○簽發之支票等情，則該筆借款應係於八十七年四、五月間以前，即由被告
    代丙○○向告訴人調借之情，應可證明。惟被告是否於調借時即告知告訴人係代
    丙○○向告訴人調借之情，則尚有爭執。
五、惟查，證人即被告之子乙○○證稱：丙○○向伊表示，係向葉福量借票，請伊幫
    忙調現。且丙○○不只一次拿葉福量支票請伊幫忙調現，但只有此次退票，退票
    後，才向告訴人協調以丙○○支票交換葉福量支票。而伊亦曾請被告持客票幫伊
    向告訴人調現，前後計有十次以上，所交付之支票均有兌現等語（本院九十年十
    月廿九日、同年十一月廿二日訊問筆錄參照），其並提出所持發票人為永星油漆
    工程行、發票日自八十五年一月間起至八十七年一月間止之支票明細表一份，證
    明其曾持該等支票向告訴人借款並曾兌現之事實，而此部分事實，並為告訴人所
    不否認（本院九十年十一月廿二日訊問筆錄參照）。故乙○○於前開時間內，曾
    長期持所收受之支票，由被告交付告訴人調借款項之事實，應可證明。則被告若
    於八十七年間，持葉福量支票向告訴人借款，不論真正借款人係何人，告訴人應
    係基於與被告間之特殊關係而借給之情，應可認定。則本案應審究者，為被告持
    葉福量支票向告訴人調現時，被告是否有明知自己或丙○○已無清償能力而仍幫
    丙○○向告訴人借款，自己並擔保清償，而有詐欺之犯意？
六、查被告受乙○○之託向告訴人借款所交付告訴人持有之支票，既向來均有兌現，
    已如前述，而本案被告曾背書並交付之葉福量支票，雖屆期退票未能兌現，但並
    無證據足證被告交付葉福量支票給告訴人時，被告已無清償能力，或被告明知丙○○已無清償能力之情。而告訴人又稱：伊將葉福量支票交給麥石坤，而麥石坤
    並未保留等語，而被告及告訴人又均稱：不知葉福量地址等語，致本院無從查知
    葉福量支票何時拒絕往來及告訴人收受該支票時，葉福量是否已陷於無清償能力
    之情？及被告當時是否對於葉福量已無清償能力一節業已知情之情事。再者，丙○○之支票，又非借款時即交付告訴人，縱使交付丙○○支票時，丙○○已無清
    償能力，則告訴人交付借款，既非因收受丙○○支票之故，參諸前引刑法詐欺罪
    構成要件之說明，縱丙○○支票確係被告交付告訴人，被告所為亦與刑法詐欺罪
    構成要件不符。參諸前開最高法院判例、判決關於證據法則及刑法詐欺罪構成要
    件之說明，自不能遽認被告詐欺犯行。此外，又查無其他證據足證被告有何前開
  詐欺取財之犯行，參諸前開所引法條及判例之意旨，自應為無罪之諭知。
據上論斷，應依刑事訴訟法第三百零一條第一項前段，判決如主文。
本件經檢察官井天博到庭職行執務。
中      華      民      國    九十      年     十二     月    三十一    日
                              臺灣高雄地方法院刑事第六庭
                                  法  官  邱  明  弘
右正本證明與原本無異。
如不服本判決，應於判決送達後十日內，向本院提出上訴狀。
                                  書記官  顏  平  國
中    華    民    國      九十      年      十二      月      三十一    日


司法院資訊處製作；財團法人民間司法改革基金會備份。
